ACORDAO-COMPLETO-2397528

ACÓRDÃO 550/2020 ATA 7/2020 - PLENÁRIO

VISTOS, relatados e discutidos estes autos de recurso de revisão interposto por Rolph Eber Casale, ex-prefeito do Município de Belém de Maria/PE (gestão 2001-2004) , em face do Acórdão 1626/2017-TCU-Segunda Câmara;
ACORDAM os Ministros do Tribunal de Contas da União, reunidos em Sessão do Plenário, ante as razões expostas pelo Relator, em:
9.1. conhecer, com fulcro nos arts. 32, inciso III, e 35, inciso III, da Lei 8.443/1992, do recurso de revisão para, no mérito, negar-lhe provimento;
9.2. dar ciência desta deliberação ao recorrente.

Recurso de revisão interposto contra acórdão que julgou irregulares as contas do recorrente, condenando-o em débito, em razão de irregularidades na aplicação dos recursos oriundos de convênio celebrado para a implantação de dois núcleos do projeto Esporte e Lazer da Cidade.

Município de Belém de Maria/PE.

3. Recorrente: Rolph Eber Casale (XXX.751.992-XX).

Ana Arraes.

13.1. Ministros presentes: José Mucio Monteiro (Presidente), Walton Alencar Rodrigues, Augusto Nardes, Raimundo Carreiro, Ana Arraes, Bruno Dantas e Vital do Rêgo (Relator).
13.2. Ministra que alegou impedimento na Sessão: Ana Arraes.
13.3. Ministro-Substituto convocado: Augusto Sherman Cavalcanti.
13.4. Ministros-Substitutos presentes: André Luís de Carvalho e Weder de Oliveira.

ACORDAO-COMPLETO-2405110

Acórdão 886/2020 - Plenário

ACORDAO-COMPLETO-2421987

Acórdão 2129/2020 - Plenário

Rolph Eber Casale

VITAL DO RÊGO

Ministro-Substituto André Luís de Carvalho.

Adoto como relatório a instrução de mérito elaborada no âmbito da Secretaria de Recursos - Serur (peça 90) , que contou com a concordância do corpo gerencial daquela unidade técnica (peça 91) , transcrita a seguir com os ajustes de forma pertinentes:
INTRODUÇÃO
1.	Trata-se de recurso de revisão (peça 63) interposto pelo Sr. Rolph Eber Casale, ex-prefeito municipal de Belém de Maria/PE (gestão 2001-2004) , contra o Acórdão 1626/2017-TCU-Segunda Câmara (peça 14) , rel. Ministro-Substituto ANDRÉ DE CARVALHO. A deliberação recorrida apresenta o seguinte teor:
9.1. julgar irregulares as contas do Sr. Rolph Eber Casale, com fundamento nos artigos 1º, inciso I, 16, inciso III, alínea "c", 19, caput, e 23, inciso III, da Lei 8.443, de 1992, para condená-lo ao pagamento da importância a seguir discriminada, atualizada monetariamente e acrescida dos juros de mora, calculados a partir de 5/1/2004 até a data do efetivo recolhimento, com a fixação do prazo de quinze dias, a contar da notificação, para que comprove, perante o Tribunal (artigo 214, inciso III, alínea "a", do RITCU) , o recolhimento da dívida aos cofres do Tesouro Nacional, na forma da legislação em vigor;
	VALOR DO DÉBITO
	DATA DA OCORRÊNCIA

	R$ 62.087,00
	5/1/2004

9.2. autorizar, desde logo, a cobrança judicial da dívida constante deste Acórdão, com base no artigo 28, inciso II, da Lei 8.443/1992, caso não atendida a notificação; 
9.3. autorizar, caso requerido, nos termos do art. 26 da Lei nº 8.443, de 1992, o parcelamento da dívida constante deste Acórdão em até 36 (trinta e seis) parcelas mensais e sucessivas, sobre as quais incidirão a atualização monetária e os correspondentes acréscimos legais, esclarecendo aos responsáveis que a falta de pagamento de qualquer parcela importará no vencimento antecipado do saldo devedor (art. 217, § 2º, do RITCU) , sem prejuízo das demais medidas legais; e
9.4. encaminhar cópia deste Acórdão, bem como do Relatório e do Voto que o fundamenta, à Procuradoria da República no Estado de Pernambuco, nos termos do art. 16, § 3º, da Lei 8.443, de 1992, para o ajuizamento das ações civis e penais cabíveis.
HISTÓRICO 
2.	Cuidam os autos de tomada de contas especial instaurada pelo então Ministério do Esporte contra o Sr. Rolph Eber Casale, ex-prefeito do município de Belém de Maria/PE (gestão 2001-2004) , em razão de irregularidades na aplicação dos recursos oriundos do Convênio 184/2003 (Siafi 490861) , celebrado entre a municipalidade e aquele órgão ministerial, para a implantação de dois núcleos do projeto "Esporte e Lazer da Cidade" (peça 1, p. 360) .
2.1.	A partir dos exames da fase externa desta TCE (peças 3-5) , realizou-se a citação do sobredito responsável, haja vista a não comprovação da boa e regular aplicação dos recursos federais recebidos para execução do supramencionado convênio. 
2.2.	Na ocasião, atribuiu-se ao Sr. Rolph Eber Casale as seguintes condutas (peças 3 e 6) : (i)  não comprovação da execução física do objeto, uma vez que não houve o preenchimento do relatório de cumprimento do objeto que efetivamente comprovasse a realização das atividades esportivas; e (ii) não comprovação de que os materiais e alimentos tenham sido utilizados nas supostas atividades esportivas.
2.3.	Posteriormente, examinadas as alegações de defesa do ex-gestor, a unidade técnica propôs-se o acolhimento dessas e o arquivamento deste processo, sem julgamento do mérito, por ausência de pressuposto para o desenvolvimento válido e regular (transcurso de mais de dez anos desde o fato gerador, sem que tenha havido a notificação válida do responsável pela autoridade administrativa federal competente, a inviabilizar o pleno exercício do contraditório e da ampla defesa) - peças 10-12.
2.4.	Ato contínuo, o MPTCU dissentiu da proposta da unidade técnica, tendo, em parecer à peça 13, entendido que, in casu, o tempo decorrido não milita contra a ampla defesa do responsável. Ademais, o parquet especial manifestou-se pela irregularidade das contas do ex-gestor e a imputação de débito na integralidade do valor federal repassado.
2.5.	Em linha com a proposta do MPTCU, esta Corte de Contas, por meio do Acórdão 1626/2017-TCU-Segunda Câmara, julgou irregulares as contas do Sr. Rolph Eber Casale, condenando-o em débito.
2.6.	Irresignado com a sobredita decisão, o Sr. Rolph Eber Casale interpôs recurso de reconsideração (peça 24) , o qual foi conhecido e, no mérito, teve seu provimento negado, consoante o Acórdão 298/2019-TCU-Segunda Câmara, rel. Ministro AROLDO CEDRAZ (peça 49) .
2.7.	Inconformado, o responsável interpôs recurso de revisão (peça 63) contra o Acórdão 1626/2017-TCU-Segunda Câmara, o qual não foi conhecido, nos termos do Acórdão 1880/2019-TCU-Plenário, rel. Ministro VITAL DO RÊGO (peça 76) .
2.8.	Ainda irresignado, o ex-gestor municipal opôs embargos de declaração em face do Acórdão 1880/2019-TCU-Plenário, os quais, por sua vez, foram conhecidos, e, no mérito, acolhidos para conhecer o recurso de revisão à peça 63, conforme Acórdão 2463/2019-TCU-Plenário, rel. Ministro VITAL DO RÊGO.
2.9.	Assim, em atenção à esta última deliberação, passa-se ao exame do recurso de revisão à peça 63 à luz do disposto no art. 22 da Lei de Introdução às Normas de Direito Brasileiro.
EXAME DE ADMISSIBILIDADE
3.	Reitera-se a decisão colegiada materializada no Acórdão 2463/2019-TCU-Plenário (peças 84-86) , rel. Ministro VITAL DO RÊGO, que conheceu e acolheu os embargos de declaração em face do Acórdão 1880/2019-TCU-Plenário, no sentido de conhecer o recurso de revisão à peça 63. 
EXAME TÉCNICO
4.	Delimitação
4.1.	Constitui objeto do presente recurso definir as seguintes questões:
a) preliminares:
a.1) acontecimento de decadência decenal na instauração da TCE;
a.2) ocorrência de prescrição/decadência decenal do dano ao erário;
b) mérito:
b.1) responsabilização desarrazoada.
4.2.	Registra-se que o presente exame atentará para a questão da responsabilidade subjetiva com base na Lei 13.655/2018 (Lei de Introdução às Normas do Direito Brasileiro - LINDB) , mormente no que concerne aos arts. 22 e 28 da novel legislação.
5.	Acontecimento de decadência decenal na instauração da TCE
5.1.	O recorrente apresenta a tese de que esta TCE enquadrar-se-ia na hipótese de decadência decenal (art. 6º, inciso II, da IN-TCU 71/2012) , tendo aduzido, para tanto, a seguinte linha argumentativa (peça 63, p. 3-4) :
a) instauração da TCE mais de dez anos após o termo final dos prazos de vigência e de prestação de contas do Convênio 184/2003 (Siafi 490861) - peça 63, p. 3;
b) teria sido notificado pelo órgão concedente acerca da rejeição da prestação de contas do Convênio 184/2003, apresentada em 17/11/2004, somente em 3/12/2014, e citado pelo TCU apenas em 5/7/2016 (peça 63, p. 3) ;
c) grande assimetria no trato da questão do prazo da prescrição punitiva e o prazo de decadência (peça 63, p. 4) . 
Análise:
5.2.	Conforme se extrai dos autos, o montante de R$ 62.087,00 foi repassado ao convenente em 5/1/2004 (peça 1, p. 169-171 e 292) . No entanto, somente em 3/12/2014, passados mais de dez anos da ocorrência do dano, foi efetuada a notificação do responsável pelo Ministério do Esporte, conforme os documentos acostados ao processo à peça 1, p. 270-272.
5.3.	A despeito de o transcurso do lapso de dez anos para dispensa de instauração da tomada de contas especial, nos termos do art. 6º, inciso II, c/c o art. 19 da IN-TCU 71/2012, seja admitido em tese, precisa ser avaliado em confronto com os elementos disponíveis em cada caso, com o objetivo de verificar se houve, de fato, prejuízo ao pleno exercício do contraditório e da ampla defesa. 
5.4.	No presente caso, verifica-se que há, de fato, possibilidade de reconstituição do quadro que sustenta a imputação de débito ao responsável, conforme evidências acostadas aos autos à peça 1, p. 157-171, 173-179, 181-222, 268-272, 283-290, 292-317, as quais apontam para a existência de elementos nos presentes autos suficientes para respaldar sua responsabilização decorrente da não comprovação da boa e regular aplicação dos recursos federais recebidos para execução do Convênio 183/2004. Nesse ponto, insta consignar que, antes de tomar ciência da reprovação de suas contas por meio da notificação à peça 270-271, especificamente em 21/10/2014, o ex-gestor outorgou poderes para representação judicial e extrajudicial (peça 9) . 
5.5.	Além dos elementos trazidos aos autos, deve-se mencionar a possibilidade, ao menos em tese, de o defendente obter acesso, por meio dos remédios administrativos e judiciais pertinentes, à documentação comprobatória do Convênio no âmbito da própria municipalidade. 
5.6.	Com efeito, nos termos da cláusula décima do sobredito ajuste (peça 1, p. 133) , tem-se obrigação do convenente no sentido de manter em arquivo os comprovantes originais das despesas pelo prazo de cinco anos contados da aprovação, pelo TCU, da prestação de contas pelo gestor do concedente, relativa ao exercício em que forem incluídas em suas contas. No caso, tem-se que as contas do Ministério do Esporte referentes ao exercício de 2004 (ano de execução do convênio) somente foram apreciadas, no mérito, por esta Corte de Contas em 2015 (Acórdão 1345/2015-TCU-Plenário, rel. Ministro RAIMUNDO CARREIRO, data da sessão: 3/6/2015) , de modo que a documentação comprobatória, ao menos em tese, deveria estar disponível na Prefeitura Municipal de Belém de Maria/PE até meados de 2020.
5.7.	Portanto, resta clara a existência de elementos capazes de elidir suposto comprometimento ao exercício do direito de defesa em face do longo tempo decorrido entre os fatos e a instauração desta tomada de contas especial. 
5.8.	Em casos semelhantes, nos quais resta evidenciada ausência de prejuízo ao direito de defesa, a jurisprudência desta Corte tem reiterado que o art. 6º, inciso II, c/c o art. 19 da IN-TCU 71/2012 não  tem aplicação  automática em face do simples transcurso do prazo  de dez anos da citação, preponderando a imputação de débito caso demonstrada  a ausência de prejuízo ao exercício do contraditório e da ampla defesa (Acórdão 2511/2015-TCU-Plenário, rel. Ministro-Substituto ANDRÉ DE CARVALHO; 2630/2015-TCU-2ª Câmara, rel. Ministro AUGUSTO NARDES; 3.535/2015-TCU-2ª Câmara, rel. Ministro AUGUSTO NARDES; 9570/2015-TCU-2ª Câmara, rel. Ministro AUGUSTO NARDES; 444/2016-TCU-2ª Câmara, rel. Ministro AUGUSTO NARDES; 2024/2016-TCU- 2ª Câmara, rel. Ministra ANA ARRAES; 2.917/2018-TCU-Plenário, rel. Ministro BENJAMIN ZYMLER, e 2.291/2019-TCU-2ª Câmara, rel. Ministro-Substituto ANDRÉ DE CARVALHO) .
5.9.	Essa linha de entendimento resguarda o reconhecimento da imprescritibilidade das ações de ressarcimento ao erário, conforme enunciado da Súmula de jurisprudência 282 deste Tribunal, exarada em consonância com o posicionamento do Supremo Tribunal Federal (STF) no bojo do Mandado de Segurança 26.210/DF, DOU de 10/10/2008.
5.10.	Por fim, ressalta-se que a incidência da prescrição punitiva de dez anos possui natureza sancionatória (aplicação de multas, por exemplo) não se confunde com o prazo do art. 6º, inciso II, c/c o art. 19 da IN-TCU 71/2012 para fins de instauração de TCE. De fato, enquanto aquele possui aplicação automática de prazo e natureza sancionatória, este detém relação com a natureza indenizatória (dano ao erário) e não possui aplicação automática, devendo haver, como dito alhures, efetivo prejuízo ao exercício do contraditório e da ampla defesa, fato, repisa-se, não observado nesta TCE. 
5.11.	Em face do exposto, propõe-se rejeitar a tese do recorrente.
6.	Ocorrência de prescrição/decadência decenal do dano ao erário
6.1.	O recorrente apresenta a tese de que, no caso concreto, incidiria a prescrição do dano ao erário, tendo trazido à baila os seguintes argumentos (peça 63, p. 4-6) :
a) não seria adequado aplicar in casu o precedente da Suprema Corte (MS 26.210/DF) acerca da prescritibilidade da pretensão de ressarcimento ao erário no âmbito do TCU, haja vista que esse estaria pendente de discussão no STF no âmbito do RE 636.886 - tema 899, rel. Ministro ALEXANDRE DE MORAES (peça 63, p. 4-5) ; e 
b) em casos idênticos a esta TCE (MS 34.705/DF, MS 35.294/DF, MS 35.971/DF) , haveria concessão de segurança pelo STF no sentido de suspender a exigibilidade de reparações ao erário imputadas em decisões desta Corte de Contas, haja vista a pendência de julgamento do RE 636.886 - tema 899 (peça 63, p. 5-6) . 
	Análise:
6.2.	Não há razão para acolher a tese do recorrente e seus respectivos argumentos. Com efeito, a matéria já se encontra pacificada, no âmbito deste Tribunal em consonância com o STF no julgamento do Mandado de Segurança nº 26.210-9/DF, em 4/9/2008 e conforme a Súmula-TCU 282, enunciada: "As ações de ressarcimento movidas pelo Estado contra os agentes causadores de danos ao erário são imprescritíveis.".
6.3.	Nesse contexto, importa mencionar que a suspensão pelo STF das demandas nas quais esteja em questão a prescritibilidade da pretensão de ressarcimento ao erário com base em decisão de tribunal de contas (RE 636.886/STF) alcança tão somente a fase judicial de cobrança do título extrajudicial, não atingindo os processos de controle externo em trâmite. Até julgamento definitivo em contrário pelo STF, permanecem imprescritíveis as pretensões de ressarcimento decorrentes de tomadas de contas especiais (Acórdão 1267/2019-TCU-Plenário, rel. Ministro AROLDO CEDRAZ, 7.930/2018-TCU-2ª Câmara, rel. Ministra ANA ARRAES, 4.053/2018-TCU-2ª Câmara, rel. Ministro AUGUSTO NARDES, e 8.486/2017-TCU-2ª Câmara, rel. Ministro AUGUSTO NARDES) .
7.	Responsabilização desarrazoada
7.1.	O recorrente traz a tese de que sua responsabilização careceria de razoabilidade ao considerar que a realização de despesas após o prazo final de vigência do convênio teria potencial de causar dano ao erário passível de ressarcimento, tendo ele apresentado as seguintes alegações (peça 63, p. 6-7) :
a) as despesas do Convênio 184/2003 teriam sido para custear salários de profissionais de educação física contratados para o desenvolver ações, não sendo razoável que esses quedassem sem percepção de remuneração por motivo de término do prazo do ajuste (peça 63, p. 6) ;
b) o município de Belém de Maria/PE não teria sido capaz de efetuar o pagamento dos profissionais de educação física dentro do prazo conveniado, haja vista que o ente padeceria de recursos materiais e humanos suficientes para uma gestão célere e eficaz (peça 63, p. 6) ;
c) não teriam sido consideradas as dificuldades enfrentadas dele enquanto prefeito municipal, nos termos do art. 22 da LINDB (peça 63, p. 7) .
Análise:
7.2.	O julgamento pela irregularidade e condenação em débito do responsável foram em decorrências das seguintes condutas por ele perpetradas na gestão do Convênio 184/2003:
a) não comprovar a execução física do objeto, uma vez que não houve o preenchimento do relatório de cumprimento do objeto que efetivamente comprovasse a realização das atividades esportivas; e que não há comprovação de que os materiais e alimentos foram utilizados nas supostas atividades esportivas; e
b) movimentar irregularmente a conta específica do convênio, tendo em vista que houve débitos não identificados no extrato bancário, ocorridos em 9/1/2004, e valores creditados dez meses depois, que supostamente foram aplicados no objeto do convênio, sem identificação de sua origem.
7.3.	Quanto à conduta retratada na alínea "a" do item precedente, tem-se que, compulsando os autos à peça 1, p. 181-222, e 304-317) , não consta o relatório de cumprimento do objeto, tampouco elementos hábeis a elucidar o uso dos materiais e alimentos nas atividades desportivas relatadas pelo ex-gestor à peça 1, p. 304-317.
7.4.	Com efeito, o relatório encaminhado pela municipalidade (peça 1, p. 304-317) não abrange plenamente o período de vigência do convênio (23/12/2003 a 30/6/2004) - peça 1, p. 157-168, mas sim ao período de 1º/3/2004 a 28/7/2004, embora haja fotografias atribuídas a janeiro e fevereiro de 2004 (peça 1, p. 310-311) . Demais disso, o período de realização dos eventos à peça 1, p. 304-317 e de prestação de serviços à peça 1, p. 188-195 (janeiro a julho de 2004) encontra-se discrepante em relação às datas de empenho e liquidação alusivas aos gastos descritos na tabela 1 a seguir:
Tabela 1 - Gastos com aquisição no âmbito do Convênio 184/2003
	Descrição da despesa
	Data do empenho
	Data da liquidação
	Localização nos autos

	Aquisição de material permanente (vídeo cassete, microsystem, televisão) 
	28/9/2004
	22/10/2004
	peça 1, p. 196-198

	Transporte de estudantes do Distrito de Batateiras - cinco viagens de ida e volta
	28/9/2004
	15/10/2004
	peça 1, p. 199-201

	Fornecimento de quatrocentas camisas de malhas
	28/9/2004
	8/11/2004
	peça 1, p. 206-208

	Fornecimento de 1.600 lanches 
	28/9/2004
	12/10/2004
	peça 1, p. 209-211

	Fornecimento de materiais (bolas, raquetes, pincéis, lápis, cadernos, canetas, borrachas, jogos diversos, etc.) 
	28/9/2004
	6/10/2004
	peça 1, p. 212-216

	Fornecimento de gêneros alimentícios
	27/9/2004
	18/10/2004
	peça 1, p. 217-219

	Fornecimento de refeições para quatrocentas pessoas
	27/9/2004
	20/10/2004
	peça 1, p. 220-222

7.5.	Como se vê, revela-se impossível que tais despesas estejam, de fato, associadas aos serviços profissionais prestados no âmbito do Programa "Esporte e Lazer da Cidade" (janeiro a julho de 2004) , fato esse a indicar que o plano de trabalho do Convênio 184/2003 (peça 1, p. 237-243) não foi devidamente executado, porquanto não restam comprovados nos autos que o público-alvo dos serviços prestados entre 23/12/2003 a 30/6/2004 tenha sido, de fato, beneficiado com os materiais, alimentos e serviço descritos na tabela 1 supra. 
7.6.	No que tange à execução física, insta consignar, por derradeiro, que o recorrente não trouxe aos autos documentos a comprovar a utilização dos materiais e alimentos adquiridos (peça 1, p. 196-198, 206-222) , bem como serviço de transporte realizado (peça 1, p. 199-201) , nas atividades esportivas relatadas e retratadas por meio de fotografias à peça 1, p. 304-317. Consigna-se, ainda, que a inconsistência de informações da prestação de contas no âmbito da execução física não foi esclarecida, tampouco foram trazidos aos autos documentos que apontem para a ocorrência de circunstâncias práticas a limitar ou condicionar a ação do ex-prefeito na consecução da execução física do objeto do convênio conforme plano de trabalho.
7.7.	Nesse diapasão, cumpre ressaltar que a jurisprudência pacífica desta Corte de Contas atribui ao responsável o dever de prestar contas da integralidade das verbas federais repassadas. Cabe ao gestor o ônus da prova da boa e regular aplicação desses recursos, por meio de documentação consistente. Tal entendimento encontra fundamento na própria Constituição Federal, artigo 70, parágrafo único, que dispõe que "Prestará contas qualquer pessoa física ou jurídica, pública ou privada, que utilize, arrecade, guarde, gerencie ou administre dinheiros, bens e valores públicos ou pelos quais a União responda, ou que, em nome desta, assuma obrigações de natureza pecuniária", e no artigo 93 do Decreto-lei 200/1967, segundo o qual, "Quem quer que utilize dinheiros públicos terá de justificar seu bom e regular emprego na conformidade das leis, regulamentos e normas emanadas das autoridades competentes".
7.8.	Nesse sentido são os Acórdão 6553/2016-TCU-Primeira Câmara, rel. Ministro WALTON ALENCAR RODRIGUES; 3587/2017-TCU-2ª Câmara, rel. Ministro AROLDO CEDRAZ; e 2610/2016-TCU-Plenário, rel. Ministro BRUNO DANTAS.
7.9.	Em relação à conduta descrita na alínea "b" do item 7.2, a partir do exame dos autos (peça 1, p. 181-222, 283-290, 292-317) , verifica-se que, por certo, o recorrente movimentou irregularmente a conta específica do convênio. Senão, veja-se. A partir do exame dos autos à peça 1, p. 181-222, e 304-317, constata-se os seguintes fatos:
a) em 5/1/2003, o repasse federal alusivo ao Convênio 184/2003 (R$ 62.087,00) foi creditado na conta específica por meio de três ordens bancárias (peça 1, p. 292) ;
b) logo depois do repasse federal, no dia 9/1/2004, ocorreram dois débitos autorizados na conta específica correspondentes ao total repassado (peça 1, p. 292) - momento de quebra do nexo de causalidade financeiro;
c) no período de 9/1/2004 até 8/11/2004, a conta específica do Convênio 184/2003 não apresentou qualquer movimentação (peça 1, p. 292-303) , salientando-se que a vigência do ajuste findou em 30/6/2004 (peça 1, p. 160) ; e
d) no dia 9/11/2004, ou seja, aproximadamente quatro meses após o vencimento do convênio, ocorreram dois depósitos na conta específica nos valores de R$ 62.087,00 e R$ 16.800,00, sendo que no mesmo dia, todas as dez despesas trazidas na prestação de contas do ajuste (notas fiscais, folhas de pagamento, recibos; e documentos emitidos pela municipalidade para fins de empenho, liquidação e pagamento - peça 188-222) foram efetivamente pagas (peça 1, p. 302) .
7.10.	A partir das situações descritas no item precedente, percebe-se que houve uma quebra do nexo de causalidade financeiro a partir do momento em que os recursos foram retirados da conta específica do ajuste, salientando-se que o fato de haver a reposição do valor nominal do repasse da União não elide a quebra do liame entre os dinheiros públicos repassados e o pagamento das despesas. Em outras palavras, os depósitos efetuados em 9/11/2004 possuem origem desconhecida, fato esse que não foi esclarecido nos autos pelo recorrente.
7.11.	Em face do quadro fático ora verificado, ressalta-se que a única explanação concedida pelo ex-gestor acerca da movimentação irregular de recursos na conta específica foi em relação aos débitos autorizados. Na oportunidade, o recorrente argumentou, em síntese, que teria ocorrido um erro administrativo, e que a finalidade do ato foi utilizar tais recursos para pagamentos de outras despesas do município (peça 8, p. 6) . Ora, nesse ponto, vê-se que o ex-gestor agiu, no mínimo com culpa (por negligência e/ou imprudência) , tendo ele assumido todos os riscos envolvidos na prática do ato administrativo, pois era de se esperar dele o cumprimento da cláusula sexta do Convênio 184/2003. A conduta é agravada pelo fato de o gestor não ter trazido aos autos quaisquer documentos hábeis a comprovar o destino dos débitos autorizados na conta específica e seu uso para o pagamento de despesas municipais.
7.12.	Nesse sentido, ainda que neste caso concreto não tenha se evidenciado a devida execução física do objeto, é importante mencionar que a jurisprudência desta Corte de Contas é pacífica no sentido de que não basta a comprovação da execução do objeto para se firmar o juízo de regularidade no manejo do dinheiro público, mas se faz necessário demonstrar que tal execução se deu à conta dos recursos federais transferidos para tal fim. É que o objeto pode ter sido executado com recursos outros que não os valores oriundos do convênio, que permaneceriam sem a devida comprovação da destinação que lhes foi dada. 
7.13.	Nesse sentido são os Acórdão 344/2015-TCU-Plenário, rel. Ministro WALTON ALENCAR RODRIGUES; 2.206/2015-TCU-Plenário, rel. Ministro JOSÉ MÚCIO MONTEIRO; 3698/2015-TCU-2ª Câmara, rel. Ministro-Substituto MARCOS BEMQUERER; 4.478/2015-TCU-1ª Câmara, rel. Ministro BRUNO DANTAS; 5.766/2015-TCU-1ª Câmara, rel. Ministro BENJAMIN ZYMLER; 8.932/2015-TCU-2ª Câmara, rel. Ministro-Substituto ANDRÉ DE CARVALHO; 2.255/2019-TCU-2ª Câmara, rel. Ministro AROLDO CEDRAZ; 586/2019-TCU-Plenário, rel. Ministro WALTON ALENCAR RODRIGUES, e 598/2019-TCU-2ª Câmara, rel. Ministro-Substituto MARCOS BEMQUERER.
7.14.	Demais disso, salienta-se a ocorrência da não aplicação de recursos federais no mercado financeiro durante o período em que os recursos permaneceram sem movimentação, porquanto houve reposição em 9/11/2004 apenas em relação ao valor nominal. Ora, a jurisprudência do TCU tem considerado que a ausência de aplicação no mercado financeiro de verba federal recebida mediante convênio ou instrumento congênere acarreta dano aos cofres públicos, conforme os Acórdão 1087/2015-TCU-Segunda Câmara, rel. RAIMUNDO CARREIRO; 1.831/2015-TCU-1ª Câmara, rel. JOSÉ MÚCIO MONTEIRO; 3.048/2015-TCU-2ª Câmara, rel. VITAL DO RÊGO; 7.484/2015-TCU-2ª Câmara, rel. ANA ARRAES; 7.494/2015-TCU-1ª Câmara, rel. WEDER DE OLIVEIRA; 7.576/2015-TCU-1ª Câmara, rel. BENJAMIN ZYMLER; 10.043/2015-TCU-2ª Câmara, rel. MARCOS BEMQUERER; 6.945/2017-TCU-2ª Câmara, rel. JOSÉ MUCIO MONTEIRO; 9.318/2017-TCU-1ª Câmara, rel. WALTON ALENCAR RODRIGUES e 2.488/2019-TCU-1ª Câmara, rel. WALTON ALENCAR RODRIGUES.
7.15.	Deve-se observar, nesse contexto, que, ao contrário da tese aventada pelo recorrente acerca da sua responsabilização, o caso concreto não se reveste tão somente da ocorrência de despesas após o prazo final de vigência do convênio, mas da não comprovação da boa e regular aplicação dos recursos públicos repassados consubstanciada em um descasamento entre a execução física (realização de atividades sem o uso de materiais e alimentos, bem como serviço de transporte) como da execução financeira (quebra do nexo de causalidade entre o valor repassado e as despesas realizadas pela municipalidade) , a ponto de macular gravemente a própria compreensão acerca do cumprimento do objeto do convênio.
7.16.	Em outras palavras, não se aplica ao caso concreto a jurisprudência do TCU no sentido de que, embora seja considerada irregularidade grave a aplicação de recursos do convênio fora do prazo de vigência, devem ser analisadas as circunstâncias de cada caso concreto, sendo fator crucial para a atenuação da falha a comprovação de efetiva utilização dos recursos no objeto pactuado (Acórdão 1823/2015-TCU-Primeira Câmara, rel. Ministro BENJAMIN ZYMLER; 5.674/2015-TCU-2ª Câmara, rel. Ministro VITAL DO RÊGO; 7.147/2015-TCU-1ª Câmara, rel. Ministro BRUNO DANTAS e 7.493/2015-TCU-1ª Câmara, rel. Ministro-Substituto WEDER DE OLIVEIRA; 2.467/2019-TCU-1ª Câmara, rel. Ministro-Substituto AUGUSTO SHERMAN, e 3.558/2019-TCU-1ª Câmara, rel. Ministro-Substituto WEDER DE OLIVEIRA) . 
7.17.	Por fim, no que concerne à questão da responsabilidade subjetiva com base na Lei 13.655/2018 (Lei de Introdução às Normas do Direito Brasileiro - LINDB) , cabe assinalar que as alterações promovidas pela norma legal, em especial a inclusão do art. 28, não provocam modificação nos requisitos necessários à responsabilidade financeira pelo débito - o dever de indenizar os prejuízos ao erário permanece sujeito à comprovação de dolo ou culpa (Acórdão 2391/2018-TCU-Plenário, rel. Ministro BENJAMIN ZYMLER, e 5.547/2019-TCU-1ª Câmara, rel. Ministro BENJAMIN ZYMLER) .
7.18.	Importa mencionar, ainda, que, na aplicação de sanções, o TCU deve considerar a natureza e a gravidade da infração, os danos que delas provieram para a Administração Pública, as circunstâncias agravantes ou atenuantes e os antecedentes do agente, nos termos do art. 22, § 2º (Acórdão 2463/2019-TCU-Primeira Câmara, rel. Ministro BRUNO DANTAS) .
7.19.	No caso concreto, que não envolve a aplicação de sanção (prescrição da pretensão punitiva) , conclui-se que a irregularidade cometida (não comprovação da boa e regular aplicação dos recursos públicos repassados) foi praticada, no mínimo, com culpa (por negligência e/ou imprudência) , tendo ele assumido todos os riscos envolvidos na prática do ato administrativo, pois era de se esperar dele o cumprimento da cláusula sexta do Convênio 184/2003. A conduta é agravada pelo fato de o gestor não ter trazido aos autos quaisquer documentos hábeis a comprovar o destino dos débitos autorizados na conta específica e seu uso para o pagamento de despesas municipais.
7.20.	Era de se esperar do alcaide o cumprimento da cláusula sexta do Convênio 184/2003 (preservação do liame do nexo de causalidade financeira) , bem como a comprovação de que as atividades desportivas estão em consonância temporal com aquelas alusivas a aquisição de materiais e alimentos, e serviço de transporte. A quebra do nexo de causalidade financeiro é agravada pelo fato de o gestor não ter trazido aos autos quaisquer documentos hábeis a comprovar o destino dos débitos autorizados na conta específica e seu uso para o pagamento de despesas municipais.
7.21.	Salienta-se, por oportuno, que o ex-prefeito não trouxe aos autos elementos hábeis a comprovar a alegação acerca de dificuldades por ele enfrentadas na gestão do munícipio de Belém de Maria/PE ao longo exercício de 2004, de modo que, compulsando os autos, não se verificam circunstâncias práticas, ainda que de ordem estrutural, a limitar ou condicionar a ação do ex-prefeito na consecução da execução física do objeto do convênio conforme plano de trabalho.
7.22.	De todo o exposto, propõe-se não acolher a tese do recorrente.
CONCLUSÃO
8.	Das análises anteriores, conclui-se pelo não provimento do recurso, considerando-se que:
a) o art. 6º, inciso II, c/c o art. 19 da IN-TCU 71/2012 não tem aplicação automática em face do simples transcurso do prazo de dez anos da citação, dependendo tal dispositivo de comprovado prejuízo ao exercício do contraditório e da ampla defesa, fato esse não ocorrido nos presentes autos, conforme peças 1, p. 157-171, 173-179, 181-222, 268-272, 283-290, 292-317; e 9;
b) a prescrição punitiva decenal não se confunde com o prazo do art. 6º, inciso II, c/c o art. 19 da IN-TCU 71/2012, pois aquela possui natureza sancionatória (aplicação de multas, por exemplo) e aplicação automática, enquanto que este relaciona-se à natureza indenizatória (dano ao erário) e depende da comprovação de efetivo prejuízo à ampla defesa e ao contraditório;
c) em consonância com o STF no julgamento do Mandado de Segurança 26.210-9/DF, em 4/9/2008 e conforme a Súmula-TCU 282, as ações de ressarcimento movidas pelo Estado contra os agentes causadores de danos ao erário são imprescritíveis;
d) a suspensão pelo STF das demandas nas quais esteja em questão a prescritibilidade da pretensão de ressarcimento ao erário com base em decisão de tribunal de contas (RE 636.886/STF) alcança tão somente a fase judicial de cobrança do título extrajudicial, não atingindo os processos de controle externo em trâmite; e
e) a responsabilização do recorrente pelo prejuízo ao erário não se revela desarrazoada, haja vista que o recorrente não trouxe aos autos documentos que comprovem a boa e regular aplicação dos recursos públicos tanto no âmbito da execução física (realização de atividades sem o uso de materiais e alimentos, bem como serviço de transporte) como da execução financeira (quebra do nexo de causalidade entre o valor repassado e as despesas realizadas pela municipalidade) , a ponto de macular gravemente a própria compreensão acerca do cumprimento do objeto do convênio. 
PROPOSTA DE ENCAMINHAMENTO
9.	Ante todo o exposto, submete-se à consideração superior a presente análise do recurso de revisão interposto pelo Sr. Rolph Eber Casale contra o Acórdão 1626/2017-TCU-Segunda Câmara, propondo-se, com fundamento no art. 32, inciso III, e 35, da Lei 8.443/1992:
a) conhecer do recurso e, no mérito, negar-lhe provimento; 
b)	dar ciência da deliberação que vier a ser adotada ao recorrente, à Secretaria Especial do Esporte do Ministério da Cidadania, à Controladoria-Geral da União, à Procuradoria da República no Estado de Pernambuco, e aos demais interessados.
O Ministério Público junto ao TCU, representado pelo Procurador Júlio Marcelo de Oliveira, concordou com a proposta da unidade técnica, nos seguintes termos (peça 92) :
Trata-se da tomada de contas especial de responsabilidade do sr. Rolph Eber Casale, ex-Prefeito de Belém de Maria/PE (gestão 2001-2004, peça 1, pp. 57/61 e 349) , instaurada em virtude da impugnação total das despesas atinentes ao Convênio 184/2003 (Siafi 490861) , celebrado entre a União, por intermédio do Ministério do Esporte, e a referida municipalidade, em 23/12/2003, no valor total de R$ 78.887,00 (concedente: R$ 62.087,00, convenente: R$ 16.800,00) , com vistas à implantação de dois núcleos do projeto "Esporte e Lazer da Cidade" (peça 1, pp. 157/68 e 353/4) . 
O plano de trabalho aprovado (peça 1, pp. 27/38 e 237/43) e o projeto básico (peça 1, pp. 39/54) previam as etapas/fases a seguir:
	ETAPA/FASE
	ESPECIFICAÇÃO
	QUANTIDADE
	VALOR (R$) 

	1
	Pro labore de recursos humanos
	18
	47.460,00

	2
	Aquisição de material de consumo 
	51
	  7.747,00

	3
	Aquisição de material permanente
	Diversos
	  2.600,00

	4
	Alimentação 
	33.600
	13.440,00

	5
	Eventos
	02
	  7.640,00

	TOTAL
	-
	-
	78.887,00

O ajuste teve vigência no período de 23/12/2003 a 30/6/2004, com prazo para prestar contas até 29/8/2004 (peça 1, pp. 160, 168 e 353) .
Os recursos federais foram repassados na mesma data, mediante três ordens bancárias (peça 1, pp. 169/71 e 292) :
	ORDEM BANCÁRIA
	DATA DA OB
	VALOR (R$) 
	DATA DO CRÉDITO NA C/C

	2003OB900908
	31/12/2003
	51.847,00
	5/1/2004

	2003OB900909
	31/12/2003
	2.600,00
	5/1/2004

	2003OB900910
	31/12/2003
	7.640,00
	5/1/2004

	TOTAL
	-
	62.087,00
	-

O sr. Rolph Eber Casale apresentou a prestação de contas em 17/11/2004 (peça 1, pp. 180/243) , de cujo exame resultou o Parecer Financeiro 216/2014 (peça 1, pp. 175/8) , o qual apontou que todas as despesas foram realizadas após o término da vigência do convênio, contrariando a Cláusula Sétima do ajuste (peça 1, pp. 162/3) . 
Os autos contêm a documentação comprobatória de despesas com folha de pagamento de coordenador, de monitores e de professores do Programa Esporte e Lazer no período de janeiro a julho de 2004 (R$ 47.460,00, peça 1, pp. 188/95) , com aquisição de material permanente (R$ 2.600,00, peça 1, pp. 196/8) , de camisas de malha (R$ 4.000,00, peça 1, pp. 206/8) e de material de expediente (R$ 7.747,00 = R$ 2.703,50 + R$ 2.161,00 + R$ 2.882,50, peça 1, pp. 212/6) , bem como despesas com fornecimento de transporte de estudantes (R$ 3.000,00, peça 1, pp. 199/201) e de lanches/gêneros alimentícios/refeições (R$ 14.080,00 = R$ 640,00 + R$ 6.720,00 + R$ 6.720,00, peça 1, pp. 209/11 e 217/22) .
A esse respeito, o Relatório Complementar de Tomada de Contas Especial 21/2015 sintetizou as informações da seguinte maneira (valor total: R$ 31.427,00, peça 1, p. 362) :  	
	Empresa
	Nota Fiscal
	Descrição
	Data Emissão
	Valor

	Papel Magia Ltda. - ME
	016184
	Videocassete Philco e Micro System 
	22/10/2004
	R$ 1.400,00

	Papel Magia Ltda. - ME
	016183
	TV de 29" stereo
	22/10/2004
	R$ 1.200,00

	Construtora Ediconceição Ltda.
	0303
	Transporte de estudantes ao Distrito de Batateiras (5 viagens) 
	15/10/2004
	R$ 3.000,00

	Maria Cristina Bezerra Silva
	0462
	400 peças de camisas de malha
	8/11/2004
	R$ 4.000,00

	Neidimar L. E. Silva
	000520
	1.600 lanches 
	12/10/2004
	R$ 640,00

	Luciano Alves dos Santos
	00123
	Bolas, cone, cordas e jogos diversos 
	6/10/2004
	R$ 2.703,50

	Luciano Alves dos Santos 
	00124
	Raquete, pincel, lápis, cadernos, canetas, réguas, estiletes, pranchetas, etc.
	6/10/2004
	R$ 2.161,00

	Luciano Alves dos Santos
	00125
	Agendas, grampos, grampeadores, fitas, pincéis, cola, colchonetes, etc.
	6/10/2004
	R$ 2.882,50

	J. M. da Silva Alimentos  
	00321
	Creme cracker, biscoito, refrigerante, margarina, pão francês
	18/10/2004
	R$ 6.720,00

	J. F. Rodrigues Serviços Ltda.
	0159
	16.800 refeições durante 12 dias
	20/10/2004
	R$ 6.720,00

O somatório do valor total dessas notas fiscais (R$ 31.427,00) com o das folhas de pagamento (R$ 47.460,00) atinge o montante pactuado no Convênio 184/2003, qual seja, R$ 78.887,00 (peça 1, p. 160) .
Contudo, como bem apontou o Tomador de Contas (peça 1, p. 362, destaque no original) :
"10. (...) todos os equipamentos e materiais citados deveriam ser adquiridos no início da vigência do projeto, para distribuição e utilização dos beneficiados. Quanto aos produtos alimentícios comprados, também deveriam ser oferecidos durante as atividades, o que não ficou demonstrado. Ademais, conforme as datas dos comprovantes fiscais apresentados, constata-se que a prefeitura não comprou tais equipamentos para a utilização no convênio. 
 (...) 
12. (...) os pagamentos realizados após a vigência poderão ser aceitos desde que os serviços prestados tenham ocorrido no período de execução do objeto. No presente caso, todas as despesas foram realizadas, repita-se, 5 (cinco) a 6 (seis) meses após o encerramento da vigência, sem a celebração de termo aditivo ou outro procedimento de prorrogação de prazo. 
13. Não justifica a aquisição de TV 29", camisas, materiais de escritório, por exemplo, depois de transcorridos 5 (cinco) meses da vigência, uma vez que são produtos essenciais para as atividades do projeto. O mesmo ocorre no fornecimento da alimentação."
Com efeito, a movimentação da conta específica do convênio não foi regular, considerando o saque total dos recursos, mediante "débito autorizado", em 9/1/2004, a saber (peça 1, pp. 292 e 302/3) :

	DATA
	HISTÓRICO
	VALOR (R$) 
	VALOR (R$) 

	06/11/2003
	SALDO ANTERIOR
	-
	0,00

	05/01/2004
	632 - Ordem Bancária 
	51.847,00C
	
	05/01/2004
	632 - Ordem Bancária
	  2.600,00C
	
	05/01/2004
	632 - Ordem Bancária
	  7.640,00C
	62.087,00C

	09/01/2004
	112 - Débito Autoriz.
	40.000,00D
	
	09/01/2004
	112 - Débito Autoriz.
	22.087,00D
	0,00

	09/11/2004
	502 - Depósito 
	62.087,00C
	
	09/11/2004
	502 - Depósito 
	16.800,00C
	
	09/11/2004
	002 - Cheque 
	  6.720,00D
	
	09/11/2004
	002 - Cheque
	  6.720,00D
	
	09/11/2004
	002 - Cheque
	  7.747,00D
	
	09/11/2004
	002 - Cheque
	    640,00D
	
	09/11/2004
	002 - Cheque
	 4.000,00D
	
	09/11/2004
	002 - Cheque
	 3.000,00D
	
	09/11/2004
	002 - Cheque
	 2.600,00D
	
	09/11/2004
	002 - Cheque
	41.456,31D
	
	09/11/2004
	002 - Cheque
	 2.373,00D
	
	09/11/2004
	002 - Cheque
	 3.630,69D
	0,00

Nesse contexto, a citação do responsável, pelo valor total transferido (R$ 62.087,00) , decorreu dos seguintes fatos controvertidos (peça 6) :
"a) não comprovação da execução física do objeto, uma vez que não houve o preenchimento do relatório de cumprimento do objeto que efetivamente comprovasse a realização das atividades esportivas; e que não há comprovação de que os materiais e alimentos foram utilizados nas supostas atividades esportivas; o que contrariou a Cláusula Segunda do Termo do Convênio e arts. 22 e 28 da Instrução Normativa STN 1/1997;
b) movimentação irregular na conta específica do convênio, tendo em vista que houve débitos não identificados no extrato bancário, ocorridos em 9/1/2004, e valores creditados dez meses depois, que supostamente foram aplicados no objeto do convênio, sem identificação de sua origem; o que contrariou as cláusulas Segunda e Sexta do Termo do Convênio e o art. 20 da Instrução Normativa STN 1/1997; acarretando na ausência de comprovação do nexo causal entre os pagamentos informados na prestação de contas e os recursos oriundos do convênio."
Em face da não comprovação da regularidade da execução física e da execução financeira e da prescrição da pretensão punitiva do TCU, a 2ª Câmara decidiu, mediante o Acórdão 1.626/2017, entre outras medidas, "9.1. julgar irregulares as contas do Sr. Rolph Eber Casale, com fundamento nos artigos 1º, inciso I, 16, inciso III, alínea 'c', 19, caput, e 23, inciso III, da Lei 8.443, de 1992, para condená-lo ao pagamento da importância a seguir discriminada, atualizada monetariamente e acrescida dos juros de mora, calculados a partir de 5/1/2004 até a data do efetivo recolhimento (...) " (peça 14) :
	VALOR DO DÉBITO
	DATA DA OCORRÊNCIA

	R$ 62.087,00
	5/1/2004

Os Acórdão 298/2019-TCU-Segunda Câmara (peça 49: não provimento do recurso de reconsideração) e 1.880/2019 - Plenário (peça 76: não conhecimento do recurso de revisão) mantiveram, em seus exatos termos, o Acórdão 1626/2017-TCU-Segunda Câmara (peça 14) , mas esta Corte assim decidiu por meio do Acórdão 2463/2019-TCU-Plenário (peça 84) :
"9.1. conhecer, com fulcro no art. 34 da Lei 8.443/1992, dos embargos de declaração [peça 77]  opostos por Rolph Eber Casale para, no mérito, dar-lhes provimento, a fim de conhecer do recurso de revisão [peça 63] interposto contra o Acórdão 1626/2017-TCU-Segunda Câmara;
9.2. encaminhar o recurso de revisão para a Secretaria de Recursos (Serur) , a fim de que proceda à análise do caso concreto à luz do disposto no art. 22 da Lei de Introdução às Normas de Direito Brasileiro [LINDB]; e
9.3. dar ciência desta deliberação ao recorrente."
O art. 22 da LINDB assim dispõe: 
" Art. 22. Na interpretação de normas sobre gestão pública, serão considerados os obstáculos e as dificuldades reais do gestor e as exigências das políticas públicas a seu cargo, sem prejuízo dos direitos dos administrados.
§ 1º Em decisão sobre regularidade de conduta ou validade de ato, contrato, ajuste, processo ou norma administrativa, serão consideradas as circunstâncias práticas que houverem imposto, limitado ou condicionado a ação do agente.
§ 2º Na aplicação de sanções, serão consideradas a natureza e a gravidade da infração cometida, os danos que dela provierem para a administração pública, as circunstâncias agravantes ou atenuantes e os antecedentes do agente.
§ 3º As sanções aplicadas ao agente serão levadas em conta na dosimetria das demais sanções de mesma natureza e relativas ao mesmo fato."
No âmbito do recurso de revisão, o sr. Rolph Eber Casale argumenta o seguinte (peça 63) :
"Ilustre ministro relator, o administrado ora recorrente também pôde constatar gravosa falta de razoabilidade na fundamentação do decisum recorrido, que considerou a realização de despesas após o termo final de vigência do convênio como capaz de causar dano ao erário passível de ressarcimento: 
'15. Não fosse o bastante, constata-se nos autos - inclusive sem a oposição pelo responsável - que os dispêndios com as aludidas aquisições ocorreram cerca de 5 a 6 meses após o término de vigência do Convenio 184/2003, sem o devido lastro nos recursos da conta corrente específica, já que eles teriam supostamente migrado para um outra conta bancária da prefeitura e retornado somente em novembro de 2004, após a realização das referidas despesas.' 
As aludidas despesas foram feitas para saldar créditos de salários com os profissionais de educação física contratados para o desenvolvimento das ações. Não seria razoável que os profissionais ficassem sem receber os salários porque o prazo de vigência do convênio expirou. 
O Município de Belém de Maria/PE, desprovido de meios materiais e humanos suficientes para uma gestão de pessoal rápida e eficaz, não fora capaz de pagar os últimos salários dos profissionais de educação física a tempo do termo final de vigência do convênio. 
Desta forma, a imputação da obrigação de ressarcimento e das penalidades não se reveste do mínimo de razoabilidade, que pretende atribuir ao autor responsabilidade pessoal pela inabilidade do próprio município!
A corte de contas deixou de observar as dificuldades enfrentadas pelo autor, enquanto chefe do executivo municipal e, por isso, contrariou o positivado no art. 22 da LINDB, importante norma balizadora para o julgamento administrativo: 
'Art. 22. Na interpretação de normas sobre gestão pública, serão considerados os obstáculos e as dificuldades reais do gestor e as exigências das políticas públicas a seu cargo, sem prejuízo dos direitos dos administrados.' 
Diante de todo o exposto, o administrado requer que o presente recurso de revisão seja conhecido e provido, reformando o acórdão guerreado para afastar a obrigação de ressarcir o erário."
A Secretaria de Recursos - Serur procedeu ao adequado exame da matéria e opina, em uníssono, pelo conhecimento e pelo não provimento do apelo revisional (peças 90 e 91) , merecendo destaque o excerto que segue (peça 90, pp. 8/9, grifos no original) :
"7.17. Por fim, no que concerne à questão da responsabilidade subjetiva com base na Lei 13.655/2018 (Lei de Introdução às Normas do Direito Brasileiro - LINDB) , cabe assinalar que as alterações promovidas pela norma legal, em especial a inclusão do art. 28, não provocam modificação nos requisitos necessários à responsabilidade financeira pelo débito - o dever de indenizar os prejuízos ao erário permanece sujeito à comprovação de dolo ou culpa (Acórdão 2391/2018-TCU-Plenário, rel. Ministro BENJAMIN ZYMLER, e 5.547/2019-TCU-1ª Câmara, rel. Ministro BENJAMIN ZYMLER) .
7.18. Importa mencionar, ainda, que, na aplicação de sanções, o TCU deve considerar a natureza e a gravidade da infração, os danos que delas provieram para a Administração Pública, as circunstâncias agravantes ou atenuantes e os antecedentes do agente, nos termos do art. 22, § 2º [do Decreto-Lei 4.657/1942 (Lei de Introdução às Normas do Direito Brasileiro) ] (Acórdão 2463/2019-TCU-Primeira Câmara, rel. Ministro BRUNO DANTAS) .
7.19. No caso concreto, que não envolve a aplicação de sanção (prescrição da pretensão punitiva) , conclui-se que a irregularidade cometida (não comprovação da boa e regular aplicação dos recursos públicos repassados) foi praticada, no mínimo, com culpa (por negligência e/ou imprudência) , tendo ele assumido todos os riscos envolvidos na prática do ato administrativo, pois era de se esperar dele o cumprimento da cláusula sexta do Convênio 184/2003. A conduta é agravada pelo fato de o gestor não ter trazido aos autos quaisquer documentos hábeis a comprovar o destino dos débitos autorizados na conta específica e seu uso para o pagamento de despesas municipais.
7.20. Era de se esperar do alcaide o cumprimento da cláusula sexta do Convênio 184/2003 (preservação do liame do nexo de causalidade financeira) , bem como a comprovação de que as atividades desportivas estão em consonância temporal com aquelas alusivas a aquisição de materiais e alimentos, e serviço de transporte. A quebra do nexo de causalidade financeiro é agravada pelo fato de o gestor não ter trazido aos autos quaisquer documentos hábeis a comprovar o destino dos débitos autorizados na conta específica e seu uso para o pagamento de despesas municipais.
7.21. Salienta-se, por oportuno, que o ex-prefeito não trouxe aos autos elementos hábeis a comprovar a alegação acerca de dificuldades por ele enfrentadas na gestão do munícipio de Belém de Maria/PE ao longo exercício de 2004, de modo que, compulsando os autos, não se verificam circunstâncias práticas, ainda que de ordem estrutural, a limitar ou condicionar a ação do ex-prefeito na consecução da execução física do objeto do convênio conforme plano de trabalho.
7.22. De todo o exposto, propõe-se não acolher a tese do recorrente."
De fato, o sr. Rolph, ex-prefeito, não trouxe ao processo elemento concreto acerca dos "obstáculos", das "dificuldades reais do gestor" e das "exigências das políticas públicas a seu cargo", nem acerca das "circunstâncias práticas que houverem imposto, limitado ou condicionado a ação do agente".  
O argumento recursal (peça 63, p. 6) de que "as aludidas despesas foram feitas para saldar créditos de salários com os profissionais de educação física contratados para o desenvolvimento das ações", visto que "não seria razoável que os profissionais ficassem sem receber os salários porque o prazo de vigência do convênio expirou", não se mostra bastante para modificar o mérito destas contas especiais. 
Os recursos financeiros, conforme visto, estavam disponíveis para pagamento das despesas conveniadas desde janeiro de 2004 (peça 1, p. 292) , e as folhas de pagamento do coordenador, dos monitores e dos professores do Programa Esporte e Lazer acostadas aos autos, referentes ao período de janeiro a julho de 2004 (R$ 47.460,00, peça 1, pp. 188/95) , poderiam ter sido pagas paulatinamente, no curso da vigência do ajuste. O sr. Rolph, contudo, não apontou nem comprovou nenhum fato impeditivo do pagamento tempestivo dos aludidos profissionais. 
Por ser excessivamente genérica, não merece acolhida a assertiva do recorrente (peça 63, p. 6) de que "o Município de Belém de Maria/PE, desprovido de meios materiais e humanos suficientes para uma gestão de pessoal rápida e eficaz, não fora capaz de pagar os últimos salários dos profissionais de educação física a tempo do termo final de vigência do convênio". 
O Ministério Público de Contas acompanha, pois, a proposição de mérito oferecida pela Serur, no sentido do não provimento do presente recurso de revisão (peça 63) .
É o relatório.

Luís Alberto Gallindo Martins (OAB/PE 20.189) e outros, representando Rolph Eber Casale.

Procurador Júlio Marcelo de Oliveira.

RECURSO DE REVISÃO EM TOMADA DE CONTAS ESPECIAL. CONHECIMENTO. ARGUMENTOS INCAPAZES DE REFORMAR A DECISÃO RECORRIDA. NÃO PROVIMENTO. CIÊNCIA AO RECORRENTE.

TOMADA DE CONTAS ESPECIAL (TCE)

Secretaria de Recursos (Serur).

Em exame, recurso de revisão interposto por Rolph Eber Casale, ex-prefeito do Município de Belém de Maria/PE (gestão 2001-2004) , em face do Acórdão 1626/2017-TCU-Segunda Câmara (peça 14) , por meio do qual este Tribunal julgou irregulares as contas do recorrente e condenou-o ao pagamento do débito no valor histórico de R$ 62.087,00.
A condenação foi motivada em razão de irregularidades na aplicação dos recursos federais oriundos do Convênio 184/2003 (Siafi 490861) , celebrado entre a municipalidade e aquele órgão ministerial, para a implantação de dois núcleos do projeto "Esporte e Lazer da Cidade" (peça 1, p. 360) , ante a não comprovação do nexo causal entre as despesas incorridas no ajuste e os recursos federais repassados. O convênio vigorou no período de 23/12/2003 a 30/6/2004, com prazo para prestar contas até 29/8/2004 (peça 1, p. 160, 168 e 353) . O repasse federal alusivo ao ajuste foi creditado na conta específica, em 5/1/2003, por meio de três ordens bancárias no montante de R$ 62.087,00 (peça 1, p. 292) .
O presente recurso de revisão deve ser conhecido por preencher os requisitos de admissibilidade previstos nos arts. 32, inciso III, e 35, inciso III, da Lei 8.443/1992.
O recorrente alega, em síntese, que (peça 63, p. 1-8) : (i) a ocorrência de decadência decenal (art. 6º, inciso II, da Instrução Normativa do Tribunal de Contas da União - IN/TCU 71/2012) na instauração da presente Tomada de Contas Especial (TCE) ; (ii) a ocorrência de prescrição do dano ao erário; e (iii) a ausência de razoabilidade em sua responsabilização.
A Secretaria de Recursos (Serur) , após analisar as alegações recursais, propôs conhecer do recurso e, no mérito, negar-lhe provimento (peças 90-91) .
O Ministério Público junto ao TCU (MPTCU) , neste ato representado pelo Procurador Júlio Marcelo de Oliveira, anuiu à proposta de encaminhamento da unidade técnica (peça 92) .
No mérito, manifesto minha concordância com os pareceres elaborados pela Serur e pelo MPTCU, transcritos no relatório precedente, razão pela qual adoto os argumentos e as conclusões por eles externados como minhas razões de decidir, sem prejuízo de tecer algumas considerações acerca da matéria tratada nos autos.
Não merece acolhimento os argumentos do recorrente de que cabe a aplicação da decadência decenal prevista no art. 6º, inciso II, da IN/TCU 71/2012, em virtude de: (i) instauração desta TCE mais de dez anos após o termo final dos prazos de vigência e de prestação de contas do Convênio 184/2003 (peça 63, p. 3) ; (ii) ter sido notificado pelo órgão concedente acerca da rejeição da prestação de contas do Convênio 184/2003 em 3/12/2014 e citado pelo TCU em 5/7/2016 (peça 63, p. 3) ; (iii) assimetria no trato da questão do prazo da prescrição punitiva e o prazo de decadência (peça 63, p. 4) ; e (iv) ocorrência da decadência decenal da pretensão de ressarcimento do erário, haja vista a pendência de julgamento no Supremo Tribunal Federal (STF) do Recurso Extraordinário (RE) 636.886 (peça 63, p. 4-6) .
O art. 6º, inciso II, da IN/TCU 71/2012, assim prevê:
Art. 6º Salvo determinação em contrário do Tribunal de Contas da União, fica dispensada a instauração da tomada de contas especial, nas seguintes hipóteses:
 (...) 
II - houver transcorrido prazo superior a dez anos entre a data provável de ocorrência do dano e a primeira notificação dos responsáveis pela autoridade administrativa competente;
A jurisprudência desta Corte firmou o entendimento de que o mero transcurso do tempo não é razão suficiente para o trancamento das contas ou para a não abertura de tomada de contas especial. É preciso que, além disso, haja fundadas razões para supor que o direito à defesa tenha sido prejudicado. Ainda, somente o longo decurso de tempo entre a data da transferência dos recursos e a instauração da tomada de contas especial não é suficiente para o trancamento das contas, o qual só ocorrerá após a verificação de que o lapso temporal tenha prejudicado efetivamente o exercício, pelo responsável, do direito à ampla defesa e ao contraditório (a exemplo dos Acórdão 139/2017-TCU-Plenário, 6.018/2015-TCU-2ª Câmara, 6.974/2014-1ª Câmara, 67/2014-TCU-Plenário) . O sr. Rolph Eber Casale exerceu esse direito nestes autos a partir das notificações recebidas, tanto na fase interna quanto na fase externa, não constando dos autos a existência de elementos capazes de elidir suposto comprometimento ao exercício do direito à ampla defesa e ao contraditório.
Friso que, no presente caso, consta dos autos elementos suficientes para respaldar a responsabilização do recorrente em razão da não comprovação da boa e regular aplicação dos recursos federais recebidos para execução do Convênio 183/2004 (à peça 1, p. 157-171, 173-179, 181-222, 268-272, 283-290, 292-317) , ante a ausência do nexo de causalidade entre as despesas incorridas no ajuste e os recursos federais repassados.
Também não se sustenta o argumento do recorrente de existir assimetria no trato da questão do prazo da prescrição punitiva e o prazo de decadência. Isso porque a incidência da prescrição punitiva de dez anos possui natureza sancionatória e não se confunde com o prazo do art. 6º, inciso II, da IN/TCU 71/2012 para fins de instauração de TCE. 
Não merece acolhimento os apelos do recorrente de prescrição do ressarcimento do erário. A matéria está albergada no enunciado da Súmula-TCU 282 no sentido de que as ações de ressarcimento movidas pelo Estado contra os agentes causadores de danos ao erário são imprescritíveis. Ademais, a suspensão pelo STF das demandas nas quais esteja em questão a prescritibilidade da pretensão de ressarcimento ao erário com base em decisão de tribunal de contas (RE 636.886/STF) alcança tão somente a fase judicial de cobrança do título extrajudicial, não atingindo os processos de controle externo em trâmite. Até julgamento definitivo em contrário pelo STF, permanecem imprescritíveis as pretensões de ressarcimento decorrentes de tomadas de contas especiais (Acórdão 1267/2019-TCU-Plenário, 7.930/2018-TCU-2ª Câmara, 4.053/2018-TCU-2ª Câmara e 8.486/2017-TCU-2ª Câmara) .
Não socorre o recorrente os argumentos acerca de ausência de razoabilidade em sua responsabilização pelo TCU, nos termos do Acórdão 1626/2017-TCU-Segunda Câmara, por considerar a realização de despesas após o termo final de vigência do convênio como capaz de causar dano ao erário passível de ressarcimento. Aduz o sr. Rolph Eber Casale que:
i) as aludidas despesas foram feitas para saldar créditos de salários com os profissionais de educação física contratados para o desenvolvimento das ações, não sendo razoável que os profissionais ficassem sem receber os salários porque o prazo de vigência do convênio expirou (peça 63, p. 6) ;
ii) o Município de Belém de Maria/PE, desprovido de meios materiais e humanos suficientes para uma gestão de pessoal rápida e eficaz, não fora capaz de pagar os últimos salários dos profissionais de educação física a tempo do termo final de vigência do convênio (peça 63, p. 6) ; e
iii) a corte de contas deixou de observar as dificuldades enfrentadas pelo autor [recorrente], chefe do executivo municipal e, por isso, contrariou o positivado no art. 22 da LINDB (peça 63, p. 7) .
O relator do Acórdão 1626/2017-TCU-Segunda Câmara, quando da análise das alegações de defesa do recorrente em relação ao fato de as despesas terem sido realizadas após a vigência do convênio, apresentou os seguintes termos em seu voto (peça 15) :
13. De fato, a documentação comprobatória da implementação do projeto no aludido município, por meio de despesas com a aquisição de materiais e o pagamento de coordenador, professores e monitores (Peça 1, p. 188/222) , até consta dos autos, mas o responsável não justificou por que esses dispêndios teriam ocorrido fora do período de vigência do ajuste e com recursos alheios à conta bancária específica, uma vez que a referida reversão dos recursos teria ocorrido somente em 9/11/2004.
14. Por conseguinte, conquanto a referida documentação até indique que alimentos e equipamentos para o desenvolvimento do referido projeto tenham sido adquiridos pela prefeitura e que, supostamente, as metas pactuadas teriam sido atingidas, não se constata nos autos o necessário nexo causal entre essas despesas incorridas no ajuste e os recursos federais repassados, impedindo, assim, que reste comprovada a boa e regular aplicação dos recursos federais, até porque eles podem ter sido desviados, tendo sido promovidas as referidas aquisições com o aporte de recursos municipais ou de outras fontes. (destaquei) 
Consoante destacado pela Serur, as informações constantes da peça 1, p. 181-222, e 304-317, indicam que:
a) em 5/1/2003, o repasse federal alusivo ao Convênio 184/2003 (R$ 62.087,00) foi creditado na conta específica por meio de três ordens bancárias (peça 1, p. 292) ;
b) logo depois do repasse federal, no dia 9/1/2004, ocorreram dois débitos autorizados na conta específica correspondentes ao total repassado (peça 1, p. 292) ;
c) no período de 9/1/2004 até 8/11/2004, a conta específica do Convênio 184/2003 não apresentou qualquer movimentação (peça 1, p. 292-303) , salientando-se que a vigência do ajuste findou em 30/6/2004 (peça 1, p. 160) ; e
d) no dia 9/11/2004, ou seja, aproximadamente quatro meses após o vencimento do convênio, ocorreram dois depósitos na conta específica nos valores de R$ 62.087,00 e R$ 16.800,00, sendo que no mesmo dia, todas as dez despesas trazidas na prestação de contas do ajuste (notas fiscais, folhas de pagamento, recibos; e documentos emitidos pela municipalidade para fins de empenho, liquidação e pagamento - peça 188-222) foram efetivamente pagas (peça 1, p. 302) .
As datas de empenho e liquidação e de notas fiscais de aquisição de bens e serviços abrangem o período de 28/9/2004 a 20/10/2004, conforme discriminados nas tabelas 1 e 2 a seguir:
Tabela 1 - Data de empenhos e liquidação no âmbito do Convênio 184/2003
	Descrição da despesa
	Data do empenho
	Data da liquidação
	Localização nos autos (peça 1) 

	Aquisição de material permanente (vídeo cassete, microsystem, televisão) 
	28/9/2004
	22/10/2004
	p. 196-198

	Transporte de estudantes do Distrito de Batateiras - cinco viagens de ida e volta
	28/9/2004
	15/10/2004
	p. 199-201

	Fornecimento de quatrocentas camisas de malhas
	28/9/2004
	8/11/2004
	p. 206-208

	Fornecimento de 1.600 lanches 
	28/9/2004
	12/10/2004
	p. 209-211

	Fornecimento de materiais (bolas, raquetes, pincéis, lápis, cadernos, canetas, borrachas, jogos diversos, etc.) 
	28/9/2004
	6/10/2004
	p. 212-216

	Fornecimento de gêneros alimentícios
	27/9/2004
	18/10/2004
	p. 217-219

	Fornecimento de refeições para quatrocentas pessoas
	27/9/2004
	20/10/2004
	p. 220-222

Tabela 2 - Data de empenhos e liquidação no âmbito do Convênio 184/2003
	Empresa
	Nota Fiscal
	Descrição
	Data Emissão
	Valor (R$) 

	Papel Magia Ltda. - ME
	016184
	Videocassete Philco e Micro System 
	22/10/2004
	1.400,00

	Papel Magia Ltda. - ME
	016183
	TV de 29" stereo
	22/10/2004
	1.200,00

	Construtora Ediconceição Ltda.
	0303
	Transporte de estudantes ao Distrito de Batateiras (5 viagens) 
	15/10/2004
	3.000,00

	Maria Cristina Bezerra Silva
	0462
	400 peças de camisas de malha
	8/11/2004
	4.000,00

	Neidimar L. E. Silva
	000520
	1.600 lanches 
	12/10/2004
	640,00

	Luciano Alves dos Santos
	00123
	Bolas, cone, cordas e jogos diversos 
	6/10/2004
	2.703,50

	Luciano Alves dos Santos 
	00124
	Raquete, pincel, lápis, cadernos, canetas, réguas, estiletes, pranchetas, etc.
	6/10/2004
	2.161,00

	Luciano Alves dos Santos
	00125
	Agendas, grampos, grampeadores, fitas, pincéis, cola, colchonetes, etc.
	6/10/2004
	2.882,50

	J. M. da Silva Alimentos  
	00321
	Creme cracker, biscoito, refrigerante, margarina, pão francês
	18/10/2004
	6.720,00

	J. F. Rodrigues Serviços Ltda.
	0159
	16.800 refeições durante 12 dias
	20/10/2004
	6.720,00

De fato, as despesas realizadas no âmbito do Convênio 184/2003 foram efetuadas após o período de vigência estabelecido de 23/12/2003 a 30/6/2004 e o prazo para prestação de contas fixado em 29/8/2004. Tal situação não permite estabelecer o nexo causal entre as despesas incorridas no ajuste e os recursos federais repassados.
A jurisprudência desta Corte é firme quanto à responsabilidade pessoal do gestor em prestar contas dos recursos federais por ele geridos. É um dever constitucional e legal, que o submete ao dever de demonstrar o correto emprego dos valores públicos, nos termos do art. 70, parágrafo único, e 37, caput, da Constituição Federal e do art. 93 do Decreto Lei 200/1967. Nesse sentido são os Acórdão 6553/2016-TCU-Primeira Câmara, 3.587/2017-TCU-2ª Câmara e 2.610/2016-TCU-Plenário, entre outros.
Ademais, o relator do voto condutor do acórdão recorrido, ao abordar esse fato, assim se manifestou (peça 15) :
15. Não fosse o bastante, constata-se nos autos - inclusive sem a oposição pelo responsável - que os dispêndios com as aludidas aquisições ocorreram cerca de 5 a 6 meses após o término de vigência do Convenio 184/2003, sem o devido lastro nos recursos da conta corrente específica, já que eles teriam supostamente migrado para uma outra conta bancária da prefeitura e retornado somente em novembro de 2004, após a realização das referidas despesas. 
Portanto, acompanho o entendimento da unidade técnica no sentido de que os depósitos efetuados em 9/11/2004 possuem origem desconhecida, fato que não foi esclarecido nos autos pelo recorrente.
Quanto à aplicação da Lei 13.655/2018 - Lei de Introdução às Normas do Direito Brasileiro (LINDB) , alegada pelo recorrente (peça 63, p. 7) , a jurisprudência do TCU firmou entendimento de que as alterações promovidas na LINDB pela Lei 13.655/2018, em especial a inclusão do art. 28, não provocaram modificação nos requisitos necessários para a responsabilidade financeira por débito, a exemplo dos Acórdão 2391/2018-TCU-Plenário e 5.547/2019-TCU-1ª Câmara.
Em relação à aplicação do disposto no art. 22 da LINDB, ponto alegado pelo sr. Rolph Eber Casale no âmbito dos embargos de declaração apreciado nos termos do Acórdão 2463/2019-TCU-Plenário, o TCU deve considerar, na aplicação de sanções, a natureza e a gravidade da infração, os danos que delas provieram para a Administração Pública, as circunstâncias agravantes ou atenuantes e os antecedentes do agente (Acórdão 2463/2019-TCU-Primeira Câmara e 60/2020-TCU-Plenário) .
No presente caso, entendo que os argumentos apresentados pelo ora recorrente, com base no art. 22 da LINDB, são incapazes de alterar o Acórdão 1626/2017-TCU-Segunda Câmara.
Isso porque o recorrente não apontou nem comprovou nenhum fato impeditivo do pagamento tempestivo dos profissionais de educação física contratados para o desenvolvimento das ações no âmbito do Convênio 184/2003, conforme ressaltado pelo MPTCU (peça 92, p. 5) . Tampouco se sustenta o argumento de que a municipalidade não tinha capacidade, durante a execução do convênio, de realizar gestão de pessoal rápida e eficaz (peça 63, p. 6) . Ora, a celebração do convênio entre as partes buscou, por meio da disponibilização de recursos federais, conforme comprovado nos autos mediante o crédito de R$ 62.087,00 na data de 5/1/2003 (peça 1, p. 292) , assegurar à municipalidade a aquisição de meios materiais e o pagamento de salários de profissionais de educação física.
Por fim, não houve aplicação de multa ao sr. Rolph Eber Casale em virtude da ocorrência da prescrição da pretensão punitiva do TCU. Ressalto que a irregularidade cometida pelo recorrente foi a não comprovação da boa e regular aplicação dos recursos públicos repassados em descumprimento da cláusula sexta do Convênio 184/2003. Sobre aspecto, acompanho o entendimento da unidade técnica, que contou com a anuência do MPTCU, no sentido de que a conduta do ex-gestor, à época dos fatos, é agravada por não ter trazido aos autos quaisquer documentos hábeis a comprovar o destino dos débitos autorizados na conta específica e seu uso para o pagamento de despesas municipais, tampouco comprovou que as atividades desportivas estão em consonância temporal com aquelas alusivas à aquisição de materiais e alimentos e de serviço de transporte. Assim, permanece a ausência de nexo de causalidade entre as despesas incorridas no âmbito do Convênio 184/2003 e os recursos federais repassados.
Feitas essas considerações, o presente recurso deve ser conhecido para, no mérito, negar-lhe provimento, mantendo-se os exatos termos do Acórdão 1626/2017-TCU-Segunda Câmara.
Nestas condições, VOTO para que o Tribunal de Contas da União aprove o acórdão que submeto a este Colegiado.
TCU, Sala das Sessões Ministro Luciano Brandão Alves de Souza, em 11 de março de 2020.
Ministro VITAL DO RÊGO 
Relator